【裁判字號】    98,訴,1333
【裁判日期】    990331
【裁判案由】    撤銷股東會決議等
【裁判全文】
臺灣板橋地方法院民事判決              98年度訴字第1333號
原      告  丁○○
訴訟代理人  張睿文律師
            國霖投資股份有限公司
兼上一人
法定代理人  丙○○
前列二人共同
訴訟代理人  郭嵩山律師
            郭玉瑾律師
被      告  甲○○
            乙○○
            戊○○
前列三人共同
訴訟代理人  李永然律師
            陳曉祺律師
前一人
複代理人    張毓容律師
上列當事人間撤銷股東會決議事件，本院於99年3月9日言詞辯論
終結，判決如下：
    主  文
原告之先位及備位之訴均駁回。
訴訟費用由原告負擔。
    事實及理由
壹、程序上理由
一、按股東會之召集程序或其決議方法，違反法令或章程時，股
    東得自決議之日起30日內，訴請法院撤銷其決議。提起撤銷
    決議之訴之原告，在起訴時須具有股東身分，其當事人之適
    格，始無欠缺，且出席之股東，對召集程序或決議方法，未
    當場表示異議者，不得提起，公司法第189條、最高法院57
    年度台上字第3381號判例、最高法院72年9月6日第9次民事
    庭會議決議載明斯旨。查系爭股東臨時會於98年6月18日召
    開，原告親自出席該股東會，並已就系爭股東臨時會之召集
    程序及決議方法當場表示異議，原告仍為國霖公司股東，持
    股149萬5000股，約佔發行股份總數24.9％，因此，原告於
    系爭股東臨時會召開之30日內提起本件訴訟，自符合前揭規
    定，合先敘明。
二、依據最高行政法院92年度判字第833號判決要旨，以公司法
    有關之公司變更登記，係採形式書面審查，主管機關對於登
    記之申請，僅須就公司所提出之申請書審核，倘符合公司法
    之規定，即應准為登記，倘已准予登記後，如發現股份有限
    公司之決議有程序上違法事項，則須俟股東依行為時公司法
    第190條訴請其撤銷其決議判決確定後，始得由主管機關撤
    銷該項登（見本院卷第189頁），因此，主管機關對於公司
    登記事項之審查係採形式審查，系爭股東臨時會之決議不成
    立，主管機關將撤銷國霖投資股份有限公司（下稱國霖公司
    ）新任董、監事登記，則原告自將回復為國霖公司董事長身
    分，有即受確認判決之法律上利益存在，原告提起備位之訴
    ，自屬有受確認判決之法律上利益。
貳、實體上理由
一、原告起訴主張：
(一)被告甲○○於民國（下同）98年6月18日下午2點召開之國霖公
  司98年度股東臨時會（以下簡稱系爭股東會）有關修正章程增
  訂持有上市公司股權之股票及表決權，須經董事會決議始能執
  行、全面改選董事、監察人議案等三項決議，原告已當場出席
  並表示異議並於臨時股東會決議後30日內提起本訴，自已符合
  公司法第189條之規定，而前揭股東會決議有召集程序之違法
  ，並請求如先位聲明：
1.國霖公司董事會已於98年5月29日臨時董事會表明：為符合公
  司法第172條之規定及國霖公司先前對經濟部之陳報，故將於
  98年6月30日召開股東常會，並於98年5月31日登報公告股東常
  會日期、議程及停止過戶期間等；另該次股東常會開會通知書
  亦已依法寄出。準此，國霖公司並無董事會不為召集或不能召
  集股東會之情事，並不符合少數股東自行召集股東會之要件。
2.系爭股東臨時會於98年6月18日召開，依公司法第172條第2項
  之規定，至遲應於同年6月7日寄發開會通知。查原告於6月10
  日收受被告甲○○寄發之開會通知，該開會通知上所載之日期
  雖為98年6月6日，依據民法總則之規定，應於98年6月7日寄交
  ，惟被告甲○○實際交寄日期為98年6月9日，此有中華郵政公
  司網路郵局查詢頁面可稽如原證13，故被告甲○○「未依法定
  期間寄發開會通知」予國霖公司之股東。再者，依據經濟部93
  年6月4日經商字第09302084840號函釋意旨，「股東會召集通
  知應依停止過戶前股東名簿上所載之住址」發送召集開會之通
  知，始生效力。被告甲○○明知原告於國霖公司股東名簿所載
  之地址為台北市○○○道○段70巷3之1號，然而被告甲○○不
  向該地址寄發開會通知，卻以台北縣中和市○○路666號2樓為
  寄發地址，有召集程序之違法。
3.按股東名簿記載之變更，於股東臨時會開會前15日內不得為之
  ，公司法第165條第2項定有明文，而國霖公司章程第8條亦有
  相同之規定。查被告甲○○既擬召集股東臨時會，自應依法令
  及章程規定通知國霖公司停止辦理股東過戶之申請，並對外公
  告國霖公司停止過戶之期間。詎料，被告甲○○均未曾為通知
  及公告之作為，故系爭股東臨時會之召集程序有違反法令之瑕
  疵而應予撤銷。
4.被告甲○○為改選董事、監察人而向經濟部申請許可自行召集
  國霖公司之股東臨時會，經濟部亦係以該事由許可被告甲○○
  自行召集係爭股東臨時會，詎料被告甲○○竟擅自「提出修改
  章程之議案」，並強行議決通過，顯已逾越許可範圍，自非適
  法。
(二)國霖公司董事會不為召集或不能召集股東會之情事，經濟部竟
  以98年6月6日經授中字第09832 382810號函許可被告甲○○自
  行召集股東臨時會，違反依法行政及比例原則。經濟部先命國
  霖公司檢送相關文件，待國霖公司依其指示為文件之送達後，
  經濟部竟又違法作成前揭處分，該處分亦悖於信賴保護及禁反
  言之法理。經濟部許可被告甲○○自行召集股東會之處分，因
  具有重大明顯之瑕疵而為無效。查國霖公司資本額僅6000 萬
  元，負債高達2億4千9百49萬4605元，累計虧損高達2億8千1
  百91萬1870元，資產淨變現價值僅有2千6百73萬4599元，公司
  資產顯然不能抵償債務，依公司法第211條第2項規定，董事會
  應即聲請公司破產，董事會未為聲請時，股東會亦應決議為破
  產之聲請；依經濟部71年5月6日商15227號函意旨，公司需改
  善至實際資產之資產總額不少於負債總額，方准辦理變更登記
  ，以免損及債權人權益及妨害社會交易秩序，然國霖公司董事
  會及股東會均未決議為破產之聲請。經濟部亦未依法命國霖公
  司董事會或股東會議決是否聲請破產，反而准由被告甲○○召
  集系爭股東臨時會，改選董事及監察人，已損害股東權益、債
  權人權益及社會交易秩序。從而，本案被告甲○○自行召開系
  爭股東臨時會所依據之主管機關許可，即經濟部98年6月6日經
  授中字第09 832382810號函既為無效之行政處分，故被告甲○○即無合法之召集權，因此系爭股東臨時會係屬無召集權人召
  集之會議，所做成之決議自為不成立，爰聲明如備位聲明。
(三)聲明:
1.先位聲明部分:
被告甲○○於民國98年6月18日下午2點召開之國霖投資股份有
  限公司98年度股東臨時會有關修正章程增訂持有上市公司股權
  之股票及表決權，須經董事會決議始能執行、全面改選董事、
  監察人議案之決議，應予撤銷。
請求確認被告丙○○、乙○○、甲○○與被告國霖投資股份有
  限公司間董事之委任關係不存在，被告丙○○、乙○○、甲○○不得行使董事職權。
請求確認被告戊○○與被告國霖投資股份有限公司間監察人之
  委任關係不存在，被告戊○○不得行使監察人職權。
2.備位聲明部分:
確認被告甲○○於民國98年6月18日下午2點假臺北市喜來登飯
  店1樓咖啡廳召開之國霖投資股份有限公司98年度股東臨時會
  修正章程、全面改選董事、監察人議案之決議不成立。
二、被告甲○○、乙○○、戊○○抗辯：
(一)被告甲○○於98年4月27日以內湖郵局第01269號存證信函即被
  證1請求國霖公司於15日內提出召集股東臨時會之通知，遲至
  98年5月12日仍未獲國霖公司之通知，被告甲○○遂於98年5
  月12日向經濟部申請許可自行召集股東臨時會，經濟部分別以
  經濟部98年5月14日經授中字第09832252460號函即被證2向國
  霖公司函詢被告甲○○持有國霖公司百分之3以上股份並持有1
  年以上之少數股東適格性，經濟部98年5月26日經授中字第
  09832322300號函即被證3函告國霖公司董事監察人該屆董事監
  察人任期已於97年6月29日屆滿，如未於98年6月30日前改選完
  成並依法辦理董事監察人變更登記者，該屆董事監察人之職務
  即當然解任；復以經濟部98年5月26日經授中字第09832321540
  號函即被證4函請國霖公司檢送召集股東會之董事會會議議事
  錄及開會通知書等相關書件；直至98年6月6日經濟部方以98
  年6月6日經授中字第09832382810號函即被證5作成行政裁量，
  許可被告甲○○自取得許可3個月內完成召開股東臨時會。是
  被告甲○○請求自行召開股東臨時會既已合於公司法第173條
  第1項及第2項之規定，則主管機關許可與否自有其裁量空間，
  是經濟部在公司法第173條第1項、第2項構成要件實現時，因
  法律授權，本於行政目的被賦予作成許可或否准行為之自由，
  此乃「法定裁量」。而被證5之函文為一行政機關就公法上具
  體事件所為之決定而對外發生法律效果之單方行政行為，是為
  一行政處分，該行政處分之實質存續力隨行政處分之宣示而告
  發生，在遭有權限之機關撤銷前，處分相對人與各機關均須承
  認該處分之存續而受拘束；未經撤銷前自為有效，被告甲○○
  應為召集權人。原告爭執主管機關許可之合法性，應係向行政
  機關提起訴願、進而提起行政訴訟，與本案民事案件無直接相
  關性。
(二)股東會之召集通知採發信主義，被告甲○○98年6月6日接獲前
  揭經濟部98年6月函之許可後，旋即以郵件號碼0000000000000
  0、00000000000000、000000 00000000號掛號通知原告、被告
  乙○○於98年6月18日召開股東臨時會，有掛號函件執據及中
  華郵政股份有限公司網路郵局查詢頁面即被證9在案可稽，此3
  份通知書於98年6月8日均即在運送途中，足見被告甲○○98年
  6月8日前已交寄上開郵件，原告所提之原證13 並非系爭股東
  臨時會通知書之郵寄資料，被告甲○○已於98年6月8日前交寄
  開會通知。
(三)前項股東名簿記載之變更，於股東常會開會前60日內，股東臨
  時會前30日內，不得為之，公司法第165條第2項規定定有明文
  。蓋本條項之規定，乃係為確定公司召集股東會之通知對象並
  方便召集股東會之作業流程，其本非以該規定作為召集股東會
  之法定程序要件，況通知公司停止申辦過戶之申請或對外公告
  停止過戶期間亦非本條項之構成要件，是召集人縱未通知公司
  停止申辦過戶之申請或對外公告停止過戶期間亦不生影響該股
  東臨時會決議之效力，原告之主張有所誤解至灼。
(四)公司法並無以股東名簿登記地址為股東會召集通知之唯一合法
  寄發地址之規定，至於經濟部93年6月4日經商字第0930208484
  0號函，僅揭示股份有限公司股東會之召集通知係採發信主義
  ，原告遽認前揭經濟部函係規定應以股東名簿登記地址為股東
  會召集通知之唯一合法送達地址自難謂當。蓋以股東登記名簿
  所載之地址作為股東會召集通知之寄送地址，股東會之召集通
  知應以股東實質可得收受為必要，原告已於98年6月12日收受
  通知，並收受送達如期出席會議，自無向股東登記名簿所載之
  地址為寄送之理。
(五)公司法並未明文規定少數股東獲主管機關許可後，其召集股東
  臨時會之召集事由僅限於請求董事會召集股東臨時會時書面記
  載之提議事項；且原證18乃10年前之台灣高等法院法律問題之
  討論意見，被告甲○○增列之應議決事項，均與當時請求董事
  會召集股東會之事由相關，且有益於公司運作與股東權益，縱
  認被告甲○○增列改選董事、監察人以外之股東臨時會召集事
  由尚有研求之餘地，亦僅係「討論修改章程，決定董事監察人
  人數案」、「修改章程增訂持有上市公司股權之股票及表決權
  ，須經董事會決議始能執行」二決議內容可得撤銷，「改選董
  事、監察人」之決議效力仍合法有效。又依公司法第189條之1
  規定：「法院對於前條撤銷決議之訴，認為其違反之事實非屬
  重大且於決議無影響者，得駁回其請求。是為免撤銷股東會決
  議之訴遭濫用，法院受理前條撤銷決議之訴，如發現股東會召
  集程序或決議方法違反法令或章程之事實，非屬重大且於決議
  無影響，法院得駁回其請求，兼顧大多數股東之權益。被告甲○○、乙○○及同案被告丙○○，其股權合計佔全體股權之
  74.64%，均參與決議，是其股權比例遠高於原告丁○○之24.
  92%，國霖公司之股東既均已受合法開會通知之送達並參與系
  爭股東臨時會，復以全體股權總數之74.64%通過決議，是上開
  召集程序對系爭股東臨時會之議決結果顯無影響。
(六)公司法第211條第2項條並無如原告所稱強制股東會應於董事會
  未為聲請時作成破產聲請之決議，原告長期擔任國霖公司董事
  長，明知公司經營不善，亦未告破產，何以要求股東會決議破
  產，而宣告破產之情事與股東會決議效力實屬二事。
(七)聲明：原告之訴駁回。
三、被告國霖公司、丙○○抗辯：
(一)被告甲○○於98年4月27日向國霖公司之董事長即原告請求召
  開股東會，即有效力，至於原告提出原證9之函文稱「國霖公
  司董事會已於98年5月29日臨時董事會表明…將於98年6月30日
  召開股東常會」云云，係臨訟偽造，經比對原告於98年6月3日
  致函經濟部中部辦公室陳明「因與會之董事不同意，…最後未
  能達成共識」等文件後自明，被告甲○○遂於98年5月12日聲
  請經濟部中部辦公室（以下簡稱經濟部）股東自行召集股東臨
  時會，經濟部於98年5月14日函請國霖公司於98年5月25日前申
  覆是否應甲○○所請召集股東臨時會並檢附開會證明文件，卻
  未察丁○○之虛偽陳述，於98年5月26日函請國霖公司於98年6
  月30日前改選完成，逾期未辦理，董事、監察人職務當然解任
  ，之後發現國霖公司董事會並未決議召集股東會事宜，隨即當
  日要求被告國霖公司於98年6月5日以前檢送董事會會議議事錄
  及開會通知書等相關資料。原告丁○○未能在98年6月5日前提
  出國霖公司董事會召集股東常會之決議，經濟部於98年6月6日
  許可股東甲○○自行召集。且國霖公司股東會既未在15日內發
  出股東臨時會召集，甲○○向主管機關聲請自行召集，自屬合
  法。經濟部准許被告甲○○召集國霖公司股東臨時會，董事會
  仍得決議召集98年6月30日股東常會，兩者係屬二事，告甲○○經經濟部中部辦公室許可自行召集股東臨時會，自屬有權召
  集，然行政裁量是否合法適當非屬民事審判權。況至於原告丁○○於98年5月12日發出之存證信函表明98年6月30日召開臨時
  股東會云云，經國霖公司前一屆董事即被告丙○○否認國霖公
  司董事會曾決議通過該股東會召集議案，因此丁○○98年5月
  12日信函非屬國霖公司董事會之召集通知，自不生排除股東向
  主管機關請求許可自行召集之效力。公司法第173條第2項所謂
  「董事會不為召集通知」，包括「自始不為召集及故意拖延召
  集在內」，原告將之解釋為董事會拒絕召集股東臨時會云云，
  並無依據。
(二)股東會召集通知之寄發，採發信主義，被告甲○○兩度寄出股
  東會召集通知，第一次於6月8日寄出，原告自認寄發股東臨時
  會期日與開會通知有7日以上間隔，被告甲○○於98年6月8日
  寄出開會通知，原告丁○○於98年6月15日及6月16日即向各股
  東寄發長達9頁之存證信函，有充分時間研究議案相關情節及
  準備議事資料。
(三)原證1國霖投資公司股東名簿上股東之地址資料乃原告丁○○
  98年6月18日臨訟製作，被告甲○○不可能於98年6月7日寄發
  開會通知時知悉。公司董事會召集股東會，自應按股東名簿記
  載地址寄發開會通知，倘由股東召集，股東未持有股東名簿，
  自難強求股東按股東名簿所載地址寄發通知。被告甲○○召集
  股東臨時會時，已將開會通知寄往各股東經常活動而能收受信
  件之場所。原告亦自認台北縣中和市○○路666號2樓為其住所
  地如起訴狀，原告當時仍係被告國霖公司董事長，被告甲○○
  將開會通知寄往原告日常工作地點即國霖公司地址（即台北縣
  中和市○○路666號2樓)，已將召集通知置於原告得獲悉之狀
  態，自生通知效力，並收受送達。
(四)公司法第165條第1項及第2項並未規定公司應於股東會召開前
  辦理停止過戶期間公告，上市櫃公司公告停止過戶期間，乃依
  據台灣證券交易所股份有限公司營業細則第46條及櫃臺中心業
  務規則第10條，前開規定不適用於非上市上櫃公司，公司法更
  未規定股東經主管機關許可自行召集者，應通知公司停止申辦
  過戶申請。經濟部於許可被告甲○○自行召集時，亦無此一要
  求。
(五)公司法並未限制股東自行召集股東會之召集事由。經濟部許可
  被告甲○○召集股東臨時會，亦未限制召集事由。股東臨時會
  於98年6月18日召開後，經濟部於98年6月19日才表示召集事限
  於聲請事由。縱然股東召集之股東臨時會不得決議申請書未記
  載之議案，僅該部分決議得撤銷，不影響選舉董事及監察人決
  議之效力。
(六)原告在系爭股東會前早已接到開會通知，在98年6月15日及6月
  16日就將長達9頁意見，以存證信函寄送各股東，無礙原告事
  前研究議案準備議事資料及向全體股東表達其意見之機會，原
  告於98年6月18日出席系爭股東會，並於現場再度提出書面異
  議並參加表決，召集程序有瑕疵，亦屬瑕不掩瑜，原告於股東
  會之提案權、發言權及表決權均未受到影響。原告未爭取到其
  他股東之支持，選舉及議決結果未能如其所願。倘原告只因不
  滿意股東會之部分決議，得以股東會召集程序有瑕疵而主張撤
  銷不合其意之部份決議，豈非權利濫用，被告國霖公司已發行
  股份總數6,000,000股，原告持有被告國霖公司股份1,495,000
  股 (持股比例約25%)，被告丙○○、乙○○及甲○○三人合計
  持有4,478,334股 ( 持股比例約75%)。原告及被告均出席被告
  國霖公司98 年6月18日股東臨時會，並於會議中表示意見及參
  與表決。原告指稱召集程序有瑕疵或有誤會，退萬步言，縱然
  股東臨時會召集程序有瑕疵，原告持股僅占出席股數之4分之1
  ，對於股東會決議之出席定足數及多數決均顯無影響，股東臨
  時會縱然有違反召集程序，其違反之事實非屬重大且對決議無
  影響。至於原告指摘甲○○不僅事前未準備議事手冊，主持會
  議亦未遵循一般會議程序云云，均與股東會之召集程序或決議
  方法無關。
(七)被告國霖公司前屆董事會任期至97年6月29日，原告應召集董
  事會以決議召集國霖公司股東會卻不召集，經經濟部限期國霖
  公司於98年6月30日前改選。換言之，縱然被告國霖公司98年6
  月18日股東臨時會召集程序違法，因被告國霖公司6月30日股
  東常會無代表已發行股份總數過半數之股東出席，未於經濟部
  限定之98年6月30日前改選董事及監察人，前屆董事會任期已
  經屆滿，當然解任，原告丁○○與被告國霖公司間已無董事及
  董事長之委任關係。被告丙○○、乙○○及甲○○三人互相支
  持當選被告國霖公司本屆董事會董事，並共同支持戊○○當選
  監察人；原告擁有之選舉權數不足以支持其於本屆董事會改選
  時獲選擔任被告國霖公司董事或監察人。準此，縱然98年6 月
  18日股東臨時會召集程序違法經鈞院撤銷而自始無效，原告與
  被告國霖公司之委任關係至遲已於98年6月30日已經終止。換
  言之，被告丙○○、乙○○、甲○○、戊○○等與被告國霖公
  司間委任關係存在與否縱認不明確，不會使原告丁○○擔任國
  霖公司前一屆董事及董事長之委任關係回復有效。原告丁○○
  倘欲回任被告國霖公司新一任董事或監察人，依法需經國霖公
  司另行召開股東會辦理改選，與本件確認之訴判決結果全然無
  涉。綜上，縱然法律關係存否不明確，原告在私法上之地位並
  無受侵害之危險；縱然有危險，亦無法以對於被告之確認判決
  除去，故原告並無提起確認之訴之法律上利益。
(八)聲明:駁回原告之訴。
三、兩造不爭執之事實（見98年9月1日筆錄，本院卷第166頁）
    被告國霖投資股份有限公司（下稱國霖公司）資本額為6000
    萬元，發行股份為600萬股，股東有兩造、黃國璋、董宗珊
   、董健群如本院卷第25頁之股東名冊所示，被告甲○○持有
    股份為149萬5千股，持有股份達千分之249，已達發行股份
    總數百分之3，於98年4月27日請求當時之董事長即原告於15
    日召開股東會，原告並未按期召開被告甲○○依據公司法第
    173條第2項之規定向經濟部申請許可，經濟部於97年6月6日
    經授中字第09832382810號函即原證2准許被告甲○○召開股
    東臨時會（見本院卷第26頁），被告甲○○寄交股東會通知
    ，通知股東定於98年6月18日下午召開股東臨時會通知如原
    證3所示，原告於同年6月10日中午11時於台北縣中和市○○
    路666號2樓收受股東會通知如原證3所示，寄發存證信函提
    出異議，並到場聲明異議，並提出書面聲明異議，該次股東
    臨時會改選丙○○、乙○○、甲○○為董事，戊○○擔任監
    察人，並向經濟部辦理變更董監事登記。
四、本件爭點及本院判斷（見98年9月1日筆錄，本院卷第167頁
    ）
    原告主張前揭事實，固提出國霖公司之股東名簿、經濟部98
    年6月6日經授中字第09832382810號函、被告甲○○寄發之
    系爭股東臨時會通知書、原告於98年6月16日之存證信函、
    被告於系爭股東臨時會當場聲明異議文件、國霖公司98 年5
    月29日臨時董事會會議記錄、國霖公司98年度股東常會通知
    書及股東常會開會通知書、中華郵政股份有限公司網路郵局
    查詢頁面一紙、國霖公司資產負債表及損益表、國霖公司致
    被告及全體股東之存證信函、國霖公司變更事項登記表、經
    濟部98年5月14日經授中字第09832252460號函經濟部98 年5
    月14日經授中字第09832322300號函、經濟部98年5月14 日
    經授中字第098323321540號函、經濟部98年8月20日經授中
    字第09832621140號函、經濟部經濟部98年6月19日經授中字
    第09832445980號函、經濟部98年6月23日經授中字第
    09832453880號函、國霖公司98年5月26日回復經濟部函、98
    年6月13日函、98年6月12日函等證物為證（以上證物均影本
    ），被告則以前詞置辯，因此，本件應審究者為：系爭股東
    會是否有以下召集程序之違法？國霖公司並無董事會不為
    召集或不能召集股東會之情事，系爭股東會並無符合公司法
    第173條所規定少數股東召集股東臨時會之規定，被告甲○○為無召集權人。被告甲○○未依據公司法第172條第2項
    之規定，於股東會前10日通知原告，且通知地址並未依據股
    東名簿所載之地址寄發。被告甲○○未依法定期間通知國
    霖公司停止申辦股東過戶之申請，亦未對外公佈停止過戶期
    間。被告甲○○逾越經濟部許可之召集事由，逕行決議修
    改章程及提出臨時動議。茲分述如下：
(一)繼續1年以上，持有已發行股份總數百分之3以上股份之股東，
  得以書面記明提議事項及理由，請求董事會召集股東臨時會。
  、前項請求提出15日內，董事會不為召集之通知時，股東得報
  經主管機關許可，自行召集公司法第173條第1項、第2項定有
  明文。經查，經濟部受理被告甲○○自行召集申請案後，函請
  國霖公司於98年5月25日前申復，該公司函覆決定於98年6月30
  日召開該年度之股東常會並辦理改選董監事事宜，惟甲○○於
  98年5月22日函知經濟部，公司迄未召開董事會決議召開股東
  會事宜，經經濟部函請國霖公司於98年6月5日前檢送召集該次
  股東會之董事會相關書狀憑處，據國霖公司所送98年5月29日
  之董事會會議記錄所載「召開98年度股東常會改選董監事議案
  並未做成決議」，準此，該公司董事會顯已有股東請求提出後
  15日內不為召集之事由，經濟部依據公司法第173條第2項之規
  定許可甲○○自行召集股東會等情，有經濟部99年1月28日經
  中三字第09931574180號函可按（見本院卷第302頁），依據前
  開經濟部函文，國霖公司確實有經少數股東請求召開股東會遲
  未召開之事由，經濟部據以許可被告甲○○召開股東會，自屬
  合法，而經經濟部准許被告甲○○自行召開股東會之行政處分
  ，未經撤銷前，仍屬有效，因此，被告甲○○既已經經濟部許
  可召集股東會，即為合法之召集權人，其自行召集系爭股東臨
  時會，自屬有據。
(二)原告主張被告甲○○未向董事會請求召開股東會云云，然查，
  被告甲○○於98年4月27日所寄發之存證信函，係以國霖公司
  、丁○○為收受送達人，參以經濟部63年11月18日商字第2952
  5號函釋，少數股東向董事長提出召集股東臨時會之通知，董
  事會不為召集之通知時，即符合公司法第173條第2項之規定（
  見本院卷第246頁），準此，被告甲○○於98年4月27日所發之
  存證信函即已發生請求董事會召集股東會之效力。
(三)公司法第173條第2項僅規定經少數股東請求提出15日內，董事
  會不為召集之通知時，股東得報經主管機關許可，自行召集，
  僅載明公司不為召集通知之要件，並無拒絕召集之要件，因此
  ，原告主張國霖公司並未拒絕召集為由，因認前揭經濟部許可
  召集之行政處分為違法云云，已踰越法律之文義解釋，自非可
  取。又原告主張被告事前未準備議事手冊，主持會議亦未遵循
  一般會議程序云云，自非召集程序之合法事由，自非可取。
(四)查股份有限公司股東會召集之通知，依公司法第172條第1項、
  第2項規定意旨，係採發信主義，通常固須於該條項所定之期
  限前並依股東名簿所載各股東之本名或名稱、住所或居所發送
  召集股東會之通知，始生效力。惟公司如未依法備置股東名簿
  或所置股東名簿就上開事項之記載有所欠缺，致須對非屬股東
  名簿上所載之股東住、居所發送開會之通知，而於客觀上已足
  使該股東了解通知之內容者，解釋上，應認仍生通知之效力，
  最高法院87年度台上字第1776號判決意旨參照（見本院卷第
  120頁）。原告自認台北縣中和市○○路666號2樓為其住所地
  如起訴狀，原告當時仍係被告國霖公司董事長，被告甲○○將
  開會通知寄往原告日常工作地點即國霖公司地址（即台北縣中
  和市○○路666號2樓)，已將召集通知置於原告得獲悉之狀態
  ，自生合法通知之效力。
(五)股份之轉讓，非將受讓人之姓名或名稱及住所或居所，記載於
  公司股東名簿，不得以其轉讓對抗公司。前項股東名簿記載之
  變更，於股東常會開會前三十日內，股東臨時會開會前十五日
  內，或公司決定分派股息及紅利或其他利益之基準日前五日內
  ，不得為之。公開發行股票之公司辦理第1項股東名簿記載之
  變更，於股東常會開會前六十日內，股東臨時會開會前三十日
  內，不得為之。前二項期間，自開會日或基準日起算。公司法
  第165條定有明文，前揭規定旨在規範股份轉讓之效力與期限
  等事宜，顯與股東會召集是否具備合法事由無關，至於上市櫃
  公司公告停止過戶期間，乃依據台灣證券交易所股份有限公司
  營業細則第46條及櫃臺中心業務規則第10條之規定，然前開規
  定不適用於非上市上櫃公司，國霖公司並非上市上櫃公司，為
  兩造所不爭，因此，原告主張被告甲○○並未公告股東停止過
  戶時間，而謂召集程序違法，自非可採。
(五)股東臨時會之召集，應於10日前通知各股東，對於持有無記名
  股票者，應於15日前公告之。公司法第172條第2項規定訂有明
  文，被告甲○○抗辯其經濟部許可後，旋即於98年6月8日以郵
  件號碼00000000000000號掛號通知原告，原告於98年6月12 日
  收受，有掛號函件執據及中華郵政股份有限公司網路郵局查詢
  頁面即被證9在案可稽（見本院卷第105、106頁），被告甲○○98年6月8日已交寄上開郵件，至於被告否認原證13為系爭股
  東臨時會通知書之郵寄資料，原告復未舉證原證13之文件為何
  項文件之郵寄資料，自難為真實。公司法第172條第1項僅規
  定公司應於二十日前通知各股東，並未就期間之計算為特別規
  定，因此有關期間之計算自仍應適用民法有關規定，依民法第
  120條第2項及第121條第1項規定逆算，開會日為始日，不算入
  ，以其前一日（八十二年五月二十六日）為起算日，逆算至二
  十日期間末日（八十二年五月七日）午前零時為期間之終止（
  最高法院82年台上字第757號判決參照），因此，被告甲○○
  寄發之系爭股東會通知書，應於98年6月7日午前零時寄發，卻
  遲至98年6月8日下午6時39分始寄發通知，自有召集程序未於
  10日前通知之違法。
(五)股東會之決議，除本法另有規定外，應有代表已發行股份總數
  過半數股東之出席，以出席股東表決權過半數之同意行之。法
  院對於前條撤銷決議之訴，認為其違反之事實非屬重大且於決
  議無影響者，得駁回其請求，公司法第174條、189條之1分別
  定有明文。被告國霖公司已發行股份總數6,000,000股，原告
  持有被告國霖公司股份1,495,000股 (持股比例約24.92%)，被
  告甲○○股份為1,495,000股（持股比例為24.92%），被告丙○○、被告乙○○股份各為1,491,667股（持股比例24.86%）
  ，董宗珊、章建群股份各為3,333股（持股比例為0.06%），系
  爭股東臨時會係由丙○○代理董宗珊、被告乙○○代理章健群
  ，，有原證23之股東會通知可按，系爭股東會有已發行股份總
  數已有99.67%以上之股東出席（5,980,000÷6,000,000=99.
  67%），出席股東過半數決議決系爭股東會決議且決議比例高
  達75%（1,495,000÷4,485,000=75%），符合前揭股東會之決
  議，原告所占之持股僅有24.92%，對於股東會決議之出席定足
  數及多數決均顯無影響，再者，原告於98年6月12日收受股東
  會通知，隨即以原證4之函文提出書面聲明，並於開會當日出
  席，對於股東會通知所列之各項提案，參予表決並表達意見，
  因此，原告主張被告甲○○系爭股東臨時會已踰越經濟部許可
  之召集事由或未依據公司法第172條之規定，於10日內合法通
  知原告，而有召集程序之違法云云，然其違反之事實非屬重大
  且對決議結果無影響，揆之前開規定，亦得駁回其訴。
(六)原告於99年3月9日言詞辯論期日主張原告於系爭股東會係遭被
  告趕走而離開會場云云，然為被告所否認，然查，原告系爭股
  東會後，曾以原證5之函文股東會提出異議寄交被告，然細觀
  起訴書及前揭原證5之文字，均無原告遭被告強行驅離股東會
  現場之文義，因此，原告前揭主張，顯與事實不符。
(七)又被告甲○○係經經濟部許可召集系爭股東會，為有召集權人
  召集系爭股東會，已如前述，無原告所稱無召集權人之召集，
  系爭股東會決議自屬有效之決議，並非無效，至於國霖公司是
  否有破產之事由，顯非系爭股東會決議之召集事由，或審酌系
  爭股東會是否有無效或不成立之事由，因此，原告提起備位之
  訴，自屬無據。
(八)綜上述，原告依據公司法第189條之規定請求撤銷系爭股東會
  決議，而為先位之聲明，並以系爭股東會決議有自始無效之情
  形，聲明確認系爭股東會之決議不成立之訴，而為備位之聲明
  ，均無理由，應予駁回，
五、本件事證已明，兩造其餘攻擊防禦方法及爭點，核與本件判
    決結果無涉，爰不一一論述。原告請求被告甲○○提出98年
    6月18日股東臨時會錄音、及選票云云，然被告甲○○否認
    當天有錄音及選票，自無從命被告提出，且被告已持有原證
    23之股東會通知，並有簡單之會議記錄，且與被告甲○○提
    出之被證11之股東會之決議事項及內容大致相符，自無在調
    查被告甲○○是否於系爭股東會錄音與選票之必要。
六、結論：原告先位及備位之訴，均無理由，依民事訴訟法第78
    條，判決如主文。
中    華    民    國    99    年    3     月    31    日
                  民事第三庭    法  官  徐玉玲
以上正本係照原本作成
如對本判決上訴，須於判決送達後20日內向本院提出上訴狀
中    華    民    國    99    年    3     月    31    日
                                書記官  陳靜怡

司法院資訊處製作；財團法人民間司法改革基金會備份。
